【裁判字號】    95,訴,332
【裁判日期】    951003
【裁判案由】    有關土地登記事務
【裁判全文】
臺中高等行政法院裁定
                                     95年度訴字第00332號
原      告  甲○○
            丙○○
            丁○○
            乙○○
            戊○○
            庚○○
            辛○○
兼共同      己○○
訴訟代理人                身分.
被      告  臺中縣東勢地政事務所
代  表  人  壬○○
訴訟代理人  癸○○
            子○○
上列當事人間因有關土地登記事務事件，原告不服臺中縣政府中
華民國95年4月24日府訴委字第0950110744號訴願決定，提起行
政訴訟，本院裁定如下：
    主  文
原告之訴駁回。
訴訟費用由原告負擔。
    理  由
一、按「依照土地法第59條第2項規定，土地權利關係人因土地
    登記提起異議而發生土地權利爭執時，應由該管市縣地政機
    關予以調處，當事人不服調處者，應於調處通知後15日內，
    向司法機關訴請處理，逾期不起訴者，依原調處結果辦理之
    。是關於土地登記之異議，自不適用訴願程序。」改制前行
    政法院37年判字第43號著有判例。次按公法上之爭議，原則
    上雖得提起行政訴訟，惟如法律別有規定者，從其規定；另
    訴訟事件不屬行政法院之權限者，行政法院應以裁定駁回之
    ，此觀行政訴訟法第2條、第107條第1項第1款之規定自明。
    又按地政機關辦理土地所有權第一次登記，應依土地法第55
    條、第58條及土地登記規則第72條規定公告。再土地權利關
    係人對於直轄市或縣（市）地政機關依土地法第55條所為之
    公告，如有異議，得在公告期間內，向該管直轄市或縣（市
    ）地政機關以書面提出，並應附具證明文件；因前項異議而
    生土地權利爭執時，應由該管直轄市或縣（市）地政機關予
    以調處，不服調處者，應於接到調處通知後15日內，向司法
    機關訴請處理，逾期不起訴者，依原調處結果辦理，土地法
    第59條第1項、第2項規定甚明。是關於地政機關辦理土地所
    有權第一次登記所為之公告，土地法第59條已明定其救濟程
    序，此即首揭行政訴訟法第2條所示法律別有規定之情形，
    不得依據行政訴訟法規定提起行政訴訟，請求撤銷該公告。
二、本件原告起訴意旨略謂：原告均為九二一災農，居住種植於
    台中縣東勢鎮大甲溪粵新堤防附近之土地上，原告等對所占
    有使用之土地已分別符合時效取得所有權之要件。臺中縣政
    府為取得辦理大甲溪粵新堤防工程所產生之河川浮覆地所有
    權，卻函請被告就臺中縣東勢鎮○○○段1314～1332地號及
    下新段第1014地號等20筆土地，面積計25.383247公頃公告
    為臺中縣有，辦理土地所有權第一次登記，經被告以民國（
    下同）94年11月28日94年東地登字第11008號公告在案。然
    該地並非台中縣政府之工程產生之土地，卻為原告時效取得
    所有權之土地，原告不服該公告係以：該公告違反河川管
    理規則第53條、國有財產法施行細則第15條第3項、水道浮
    覆地道路溝渠廢置地所有權歸屬處理原則、土地登記審查手
    冊2章第2節「地方政府取得土地所有權第一次登記」之規定
    及台中縣政府91年12月24日府工水字第09133644700號函；
    該公告違反土地登記規則第66條之規定，無土地標示，且
    其公告期間未達法定期間15日等情，乃訴請撤銷訴願決定及
    原處分（即被告94年11月28日東地登字第11008號公告）。
三、惟按尚未登記之河川新生地係屬國有，此觀國有財產法第2
    條第2項及第15條規定自明。此類國有土地經地方政府投資
    開發者，得陳報行政院核准登記為地方政府所有。經查，臺
    中縣政府於85年間為在東勢鎮大甲溪東豐大橋下游東側規劃
    設立大甲溪自然解說公園（後改為環保公園），由其興建「
    大甲溪粵新堤防工程」，以工程完成後之河川浮覆地作為公
    園用地，乃擬具計畫報經行政院85年6月1日臺（85）內政字
    第8575151號准許有案。嗣於93年12月底工程全部完成後，
    臺中縣政府乃檢送實測相關圖冊送內政部轉行政院核備，案
    經內政部會商財政部同意，並經行政院94年10月21日院授內
    中地字第0940053302號函核准就臺中縣東勢鎮○○○段1314
    地號等20筆土地，面積共25.383247公頃，由臺中縣取得產
    權。臺中縣政府乃以94年11月7日府工水字第0940296614號
    函及94年11月14日府工水字第0940313896號函囑託被告辦理
    土地所有權第一次登記。被告審查後，依土地法第58條、第
    59條、土地登記規則第72條規定，以94年11月28日94年東地
    登字第11008號公告附該20筆土地之標示予以公告15日（94
    年11月28日至同年12月13日）公告期間原告己○○、丁○○
    等提出異議，經調處後復提起民事等多件訴訟等情，有各該
    函文、公告、臺中縣政府（地政局）不動產糾紛調處紀錄表
    、起訴書等分附本院卷及訴願卷可稽，並經本院調閱本院95
    年度訴字第299號確認法律關係不存在卷，審認屬實。如前
    所述，本件原告主張系爭公告不法之各項理由，無非以渠等
    其申請時效取得所有權之土地，與系爭公告所載各筆土地有
    所重疊，對土地權利有所爭執，經核均屬對公告異議之範圍
    ，然此類對公告有異議者，揆諸首揭規定及說明，應於公告
    期間檢具相關文件，以書面向被告提出異議，經由調處、民
    事訴訟等途徑尋求救濟，始為正辦，乃原告逕對此公告提起
    訴願，其程序即有不合，訴願決定不予受理，並無不合，原
    告繼對之提起本件撤銷訴訟，難謂為合法，應予駁回。
四、依行政訴訟法第107條第1項第1款、第104條、民事訴訟法第
    95條、第78條，裁定如主文。
中    華    民    國    95    年    10      月    3   日
                  第三庭 審判長 法  官  沈應南
                                法  官  許武峰
                                法  官  許金釵
以上正本證明與原本無異。
如不服本裁定，應於裁定送達後10日內以書狀敘明理由，經本院
向最高行政法院提起抗告（須依對造人數附具繕本）；並應預繳
送達用雙掛號郵票390元（34元及5元郵票各10份)。
中    華    民    國    95    年    10      月    3   日
                                書記官  許騰云


司法院資訊處製作；財團法人民間司法改革基金會備份。
